【裁判字號】    89,判,1335
【裁判日期】    890504
【裁判案由】    銀行法
【裁判全文】
行  政  法  院  判  決                          八十九年度判字第一三三五號
    原      告  屏東縣潮洲鎮農會
    代  表  人  乙○○
                              .
    被      告  財政部（承受原臺灣省政府財政廳業務）
右當事人間因銀行法事件，原告不服財政部中華民國八十八年三月十五日台財訴字第
八八二二○九四一五號再訴願決定，提起行政訴訟。本院判決如左︰
    主  文
原告之訴駁回。
    事  實
緣原告於民國八十六年五月六日至五月十六日經財政部中央存款保險股份有限公司對
其信用部為一般業務檢查，發現其對同一關係人陳榮飛、陳正賢及陳正郎（父子）八
十六年一至三月間共貸放新台幣（下同）六、○○○、○○○元，其無擔保放款總額
超逾原告會員代表大會決議限額二、○○○、○○○元，，核與銀行法第三十三條之
三、第一百三十九條規定及財政部八十四年十月十六日台財融第八四七三○三五○號
函釋不符，案移被告審理違章屬實，乃依銀行法第一百二十九條第四款規定，科處原
告一五○、○○○元罰鍰。原告不服，提起訴願、再訴願，均遭駁回，遂提起本訴。
茲摘兩造訴辯意旨於次：
原告起訴意旨略謂︰一、陳榮飛、陳正賢及陳正郎雖為父子但均為單獨之個戶各別加
入原告而為正會員，且均個別繳交入會費及事業基金，理應個別享有福利及各盡義務
。故各申貸無擔保放款二、○○○、○○○元，並未逾相關規定。二、原告對同一關
係人之無擔保放款額度並無提會員代表大會議決情事，而是根據信用部業務管理辦法
第十一條規定辦理；原告無擔保最高放款額度在當年度為一七、五三七、○○○元（
八十五年度淨值：三五○、七五四、○○○元）。而陳榮飛等三人之無擔保放款總額
為六、○○○、○○○元，並未逾越原告淨值之五即一七、五三七、○○○元。故
未違反財政部八十四年十月十六日台財融字第八四七三五○號函規定，原處分、訴願
、再訴願決定均有違失，請求判決將再訴願、訴願決定及原處分關於罰鍰部分予以撤
銷等語。
被告答辯意旨略謂︰中央存款保險股份有限公司於八十六年五月六日派員檢查原告信
用部業務者，發現該農會對同一關係人無擔保放款總額超逾該農會會員代表大會決議
限額（二、○○○、○○○元），即陳榮飛、陳正賢、陳正郎（父子）八十六年一月
－八十六年三月間共貸六、○○○、○○○元，違反財政部八十四年十月十六日台財
融第八四七三○三五○號函依銀行法第三十三條之三所為：「茲規定農會信用部、漁
會信用部適用銀行法第三十三條之三第一項對同一人及同一關係人之授信限額，農會
信用部對每一會員及其同戶家屬放款總額不得超過農會信用部前一年度決算淨值百分
之二十五，其中無擔保放款總額不得超過該決算淨值百分之五，．．．放款總額計算
標準之採用應提會員代表大會議定後，報經省（市）目的事業主管機關備查．．．」
之規定。原告雖主張：「．．．，陳榮飛、陳正賢、陳正郎雖為父子，但均為單獨個
戶，各申貸無擔保放款貳佰萬元，並未逾越相關規定，．．．。對同一關係人之無擔
保放款額度並無提交會員代表大會議決情事，．．．」。然查依銀行法第二十五條規
定：「同一關係人之範圍包括本人、配偶、二親等以內之血親．．．」同法第一百三
十九條規定：「依其他法律設立之銀行或其他金融機構，除各該法律另有規定者外，
適用本法之規定．．．」。因此，農會對銀行法第二十五條有關同一關係人範圍規定
，依法適用，非原告所述陳榮飛等三人均為單獨個戶，並未逾越規定。又財政部前開
八十四年十月十六日台財融第八四七三○三五○號函之意旨有關農會信用部對同一關
係人與同一人之無擔保放款限額不得超過農會信用部前一年度決算淨值百分之五，惟
應提會員（代表）大會議定，又查依財政部八十六年二月二十四日台財融第八六六○
六四六四號函規定：「為確立授信風險分散原則，因應金融管理需要，農會信用部對
同一人及同一關係人之授信，得於財政部八十四年十月十六日台財融第八四七三○三
五○號函說明二第一項、第二項之範圍內，由各農會會員（代表）大會訂定之不同額
上限．．．」，各農會信用部對同一人及同一關係人之無擔保授信限額可由其會員代
表大會訂定之不同額度。且該會申報其信用部八十六年度對每一會員及同戶家屬。同
一關係人放款額度表，其中對同一人及同一關係人之無擔保放款限額均為二、○○○
、○○○元，亦經被告以八十六年四月二十九日財二字第○四八七二六號函復屏東縣
政府同意備查在案，準此，原告對同一關係人辦理無擔保放款違反財政部依銀行法第
三十三條之三所為規定之事實至為明確，原告執前詞爭執，難認為有理由等語。
    理  由
按「農會辦理會員金融事業，應設立信用部，並視同銀行業務管理．．．」為農會法
第五條第所三項所明定。次按，「中央主管機關對於銀行就同一人或同一關係人之授
信或其他交易得予以限制，其限額由中央主管機關定之。前項所稱同一人或同一關係
人之範圍，適用第二十五條第三項規定。」、「所稱．．．；同一關係人之範圍，包
括本人、配偶、二親等以內之血親，以及本人或配偶為負責人之企業。」、「有左列
情事之一者，處新台幣十五萬元以上一百八十萬元以下罰鍰：一、．．．四、違反中
央主管機關依第三十三條之三．．．規定所為之限制者。」、「依其他法律設立之銀
行或其他金融機構，除各該法律另有規定者外，適用本法之規定。」為銀行法第三十
三條之三、、第二十五條第三項、第一百二十九條第四款、第一百三十九條第一項所
明定。次按「農會信用部對每一會員及其同戶家屬（贊助會員不包括同戶家屬）放款
總額不得超過農會信用部前一年度決算淨值百分之二十五，其中無擔保放款總額不得
超過該決算淨值百分之五。農會信用部依前項規定計算放款最高總額，其未達新台幣
九百萬元而在六百萬元以上者，得以新台幣九百萬元為最高總額；未達新台幣六百萬
元者，得以六百萬元為最高總額；其中無擔保放款總額未達新台幣二百萬元者，得以
新台幣二百萬元為無擔保最高總額。．．．放款總額計算標準之採用，應提會員（代
表）大會議定後，報經省（市）目的事業主管機關備查。．．．四、農會信用部．．
．對『同一關係人』之授信限額，分別與前開說明二、對『同一人』之授信限額同」
，復經財政部八十四年十月十六日台財融字第八四七三○三五○號函，依銀行法第三
十三條第一項及第一百三十九條第一項規定，訂定『農會信用部、漁會信用部適用銀
行法第三十三條之三第一項對同一人及同一關係人之授信限額』在案。查，原告經財
政部中央存款保險股份有限公司於八十六年五月六日，派員檢查其信用部業務時，發
現對同一關係人陳榮飛、陳正賢及陳正郎父子，八十六年一至三月間共貸放六、○○
○、○○○元，其無擔保放款總額超逾原告會員代表大會決議限額二、○○○、○○
○元，違反銀行法第三十三條之三及財政部八十四年十月十六日台財融第八四七三○
三五○號函所為規定，乃依銀行法第一百二十九條規定，對原告裁處十五萬元罰鍰；
有中央存款保險股份有限公司檢查報告及被告八十六年九月二十三日財二字第○二一
一六九號處分書附於原處分卷可稽。揆諸首揭規定，核無不合。原告雖訴稱陳榮飛、
陳正賢及陳正郎固為父子，但其三戶均為單獨個戶，分別加入原告為會員，且各別繳
交入會費及事業基金，理應個別享有福利及各盡義務，則彼等各申貸無擔保放款二百
萬元，並未逾越相關規定；又原告無擔保最高總放款額度在當年度為一七、五三七、
○○○元，而陳榮飛等人無擔保放款總額為六百萬元，並未逾越原告農會淨值之百分
之五，亦未違反財政部之規定云云；然查，陳榮飛、陳正賢、陳正郎三人既為父子關
係，自屬前開銀行法第二十五條第三項所稱之「同一關係人」，應受上開授信或其他
交易限制規定之規範；要與彼三人是否各別加入原告農會為會員無關。次查，原告向
主管機關申報該會信用部八十六年度對每一會員及同戶家屬，同一關係人放款額度表
，就對同一人及同一關係人之無擔保放款限額部分均為二百萬元，亦有經被告八十六
年四月二十九日財二字第○四八七二六號復屏東縣政府同意備查函在卷足佐；原告雖
訴稱該放款授信額度未提交會員大會決議云云，惟依財政部八十六年二月二十四日台
財融字第八六六○六四六四號函示：「為確立授信風險分散原則，因應金融管理需要
，農會信用部對同一人及同一關係人之授信得於財政部八十四年十月十六日台財融字
第八四七三○三五○號函說明二第一項、第二項之規範內，由各農會會員（代表）大
會訂定不同額上限．．．」以觀，各農會會員大會雖得訂定不同額上限，仍不得違反
上開財政部台財融字第八四七三○三五○號函訂定之「新台幣二百萬元為無擔保最高
總額」範疇，是原告所訴放款額度表未經提出會員大會決議，及其就陳榮飛等人無擔
保放款總額六百萬元，未超逾原告當年度淨值之百分之五云云，縱或屬實，亦無解免
其違章事實。準此，被告依前揭法令予以裁罰十五萬元，自無違誤。一再訴願決定，
遞予維持原處分，亦無不合。原告起訴論旨，難認為有理由，應予駁回。
據上論結，本件原告之訴為無理由，爰依行政訴訟法第二十六條後段，判決如主文。
中    華    民    國     八十九      年      五      月       四        日
                    行 政 法 院 第 三 庭
                                審 判 長 評  事      曾  隆  興
                                         評  事      鄭  淑  貞
                                         評  事      林  家  惠
                                         評  事      徐  瑞  晃
                                         評  事      張  瓊  文
右  正  本  證  明  與  原  本  無  異
                                         法院書記官  陳  盛  信
中    華    民    國     八十九      年      五      月       五        日


司法院資訊處製作；財團法人民間司法改革基金會備份。
